ACORDAO-COMPLETO-2525578

ACÓRDÃO 9224/2022 ATA 41/2022 - PRIMEIRA CÂMARA

VISTOS, relatados e discutidos estes autos de ato de aposentadoria submetido à apreciação deste Tribunal para fins de registro, nos termos do inc. III do art. 71 da Constituição Federal de 1988, ato esse cadastrado e disponibilizado ao TCU por intermédio do Sistema e-Pessoal, na forma dos arts. 2º e 4º da Instrução Normativa 78/2018,
ACORDAM os Ministros do Tribunal de Contas da União, reunidos em Sessão da 1ª Câmara, diante das razões expostas pelo Relator, em:
9.1. considerar legal o ato constante da peça 3, relativo à concessão inicial de aposentadoria a Jose Adelson Bispo de Gois (ato nº 111227/2019) , autorizando-lhe o respectivo registro, nos termos do § 1º do art. 260 do Regimento Interno desta Corte de Contas;
9.2. determinar à Sefip que:
9.2.1. dê ciência desta deliberação à entidade de origem e ao interessado;
9.2.2. arquive os presentes autos, cumpridos os termos deste acórdão.

Atos de Aposentadoria da unidade emissora Fundação Nacional de Saúde

Primeira Câmara

Fundação Nacional de Saúde.

3. Interessado: Jose Adelson Bispo de Gois, CPF XXX.419.865-XX.

13.1. Ministros presentes: Walton Alencar Rodrigues (Presidente), Benjamin Zymler e Jorge Oliveira.
13.2. Ministros-Substitutos presentes: Augusto Sherman Cavalcanti (Relator) e Weder de Oliveira.

AUGUSTO SHERMAN

Cuidam os autos de ato de aposentadoria submetido à apreciação deste Tribunal para fins de registro, nos termos do inc. III do art. 71 da Constituição Federal de 1988, ato esse cadastrado e disponibilizado ao TCU por intermédio do Sistema e-Pessoal, na forma dos arts. 2º e 4º da Instrução Normativa 78/2018.
2.	A unidade técnica, ao analisar os fundamentos legais das concessões bem como as informações prestadas pelo órgão do controle interno e aquelas obtidas por força de diligências por mim determinadas, lavrou a instrução constante da peça 16, adiante parcialmente transcrita, com eventuais ajustes de forma:
"INTRODUÇÃO
1. Trata-se de ato de concessão de aposentadoria acima mencionado, de ex-servidor da Fundação Nacional de Saúde.
2. O ato foi submetido eletronicamente, para fim de registro, à apreciação do Tribunal de Contas da União (TCU) , de acordo com o art. 71, inciso III, da Constituição Federal. 
EXAME TÉCNICO
Encaminhamentos anteriores
3. À peça 5, consta instrução propondo que o ato seja apreciado pela legalidade, a qual contou com anuência da Unidade Técnica (UT - peça 6) .
4. Todavia, o membro do parquet, em seu parecer, sugere a adoção de diligência saneadora, de modo que fossem esclarecidas as razões para a escolha do fundamento legal aplicado na aposentadoria e comprovado que o interessado exercera atividades insalubres (peça 7) . Analisando a questão, por meio de Despacho à peça 8, o Ministro-relator acolheu a proposta do MP/TCU e determinou a realização da diligência proposta.
5. À peça 9, consta o Ofício de diligência, a qual foi respondido à peça 11.
6. Destarte, os autos estão aptos a ser instruídos no mérito. 
Exame das constatações
7. Em análise do ato objeto destes autos, verifica-se que o interessado foi inativado em 03/09/2019, com proventos integrais, computados mais de 32 anos de tempo de atividade. Incorporou, ainda, 5% a título de adicional por tempo de serviço.
8. O fundamento legal apontado no ato foi o seguinte:
'APOS-82 - CF/1988, art. 40, § 4º, inciso III, incluído pela EC 47/2005 c/c Mandado de Injunção, Súmula 33-STF, e Lei 8.213/1991, art. 57 (tempo mínimo contribuição 25 anos) - Aposentadoria voluntária, com tempo mínimo de contribuição de 25 anos, para pessoa cujas atividades sejam exercidas em condições especiais que prejudiquem a saúde ou a integridade física, com proventos integrais calculados pela média das remunerações. Vigência a partir de 6/7/2005.
9. Cabe registrar que, à peça 11, consta menção que o interessado desempenhou atividade insalubre.
10. Inicialmente, haja vista a falta de edição de Lei complementar que regulamentasse o artigo 40, § 4º, da Constituição Federal, para definir os critérios e requisitos para a concessão de aposentadoria especial, a conversão de tempo insalubre não estava amparada pela jurisprudência deste Tribunal, uma vez que não havia previsão legal para a ponderação de tempo de serviço para servidores vinculados ao regime estatutário.
11. Entretanto, por intermédio do MI 880/09, o Supremo Tribunal Federal concedeu a ordem injuncional para reconhecer a mora do Poder Público quanto à edição da Lei que disciplinasse o artigo 40, § 4º, inciso III, da Constituição Federal, garantindo aos filiados da entidade sindical o direito de ter seus pedidos de aposentadoria especial analisados pela autoridade administrativa competente à luz do artigo 57 da Lei nº 8.213/1991.
12. Resolvendo a questão da mora legislativa quanto ao disposto do artigo 40, § 4º, inciso III, da Constituição Federal, o Supremo Tribunal Federal editou a Súmula Vinculante nº 33, onde foi suprida a lacuna deixada pelo Poder Público relativa à edição da Lei complementar que regulamenta o supramencionado dispositivo constitucional.
13. Então, com a edição da Súmula Vinculante nº 33, serão aplicados ao servidor público, no que couberem, as regras do regime geral da previdência social sobre aposentadoria especial de que trata o artigo 40, § 4º, inciso III, da Constituição Federal, até a edição de Lei complementar específica. Assim, o argumento de que não há edição de Lei complementar que regulamente o artigo 40, § 4º, inciso III, da Constituição Federal, para não se aceitar o deferimento de aposentadoria especial não mais se sustenta, haja vista a edição da Súmula Vinculante nº 33 do STF.
14. É preciso esclarecer que o Mandado de Injunção nº 880/2009 e a Súmula Vinculante nº 33 reconhecem a omissão legislativa no que tange à regulamentação do artigo 40, § 4º, inciso III, da Constituição Federal. Assim, para as aposentadorias estatutárias especiais deferidas com base nesse fundamento, deverão ser observados os mesmos critérios para as aposentadorias especiais deferidas àqueles vinculados ao regime geral de previdência social, nos termos do artigo 57 da Lei nº 8.213/1991.
15. Desta feita, com o fito de regulamentar a questão no âmbito de sua competência, conforme artigo 9º da Lei 9.717/98, o Ministério da Previdência Social elaborou a NOTA TÉCNICA nº 02/2014/CGNAL/DRPSP/SPPS/MPS, de 15 de maio de 2014, cuja ementa foi a seguinte (peça 13) :
'Amplitude dos efeitos da Súmula Vinculante nº 33. Aplicação das normas do Regime Geral de Previdência Social - RGPS na concessão da aposentadoria especial de que trata o art. 40, § 4º, III, da Constituição Federal aos servidores amparados em Regime Próprio de Previdência Social - RPPS, que exercem atividades sob condições especiais que prejudiquem a saúde ou a integridade física'.
16. Após análise histórica e jurídica da questão, a referente Nota Técnica conclui pelo seguinte (peça 13, p. 21 em diante) :
'87. Diante do exposto, conclui-se:
 (...) 
h) Os efeitos da Súmula Vinculante nº 33 não abrangem a conversão de tempo especial em comum pelos servidores, pois, nos julgados que serviram de base para a elaboração do verbete sumular, não houve autorização do STF para a conversão por dois motivos:
h.1) Há impedimento processual ao exame do tema em Mandado de Injunção, porque a conversão não se enquadra como um direito hábil a ser exigido por essa via. O instituto do Mandado de Injunção existe para viabilizar o exercício efetivo de um direito ou liberdade constitucional, impedido pela ausência de normas, no caso, o disposto no art. 40, § 4º da Constituição Federal que trata da concessão do benefício, não havendo a garantia de conversão nesse dispositivo.
h.2) Nos julgados que abordaram o mérito da conversão de tempo especial em comum, alguns confirmados pelo Plenário, o entendimento foi proferido no sentido de que a conversão de tempo resulta em contagem de tempo ficto, vedada no art. 40 § 10 da Constituição. Portanto, as decisões de mérito do Plenário foram pronunciadas em sentido contrário à sua realização, significando que não é norma cabível quanto ao servidor.
 (...) 
k) Na concessão de aposentadoria especial ao servidor aplicam-se as regras gerais de cálculo e reajustamento dos proventos previstas no art. 40, §§ 2º, 3º, 8º, 14, 15, 16 e 17 da Constituição Federal, na redação da Emenda nº 41, de 2003. O cálculo dos proventos está disciplinado pelo art. 1º da Lei nº 10.887, de 2004'.
17. Diante do apresentado, verifica-se que, mesmo aplicando as regras de aposentadoria do Regime Geral de Previdência Social para o Regime Próprio, queda-se vedada a contagem ponderada de tempo (item 'h' acima) , bem como o eventual beneficiário estará sujeito à regra de aposentadoria descrita no artigo 40 da CF/88 (item 'k') , isto é, proventos calculados pela média das remunerações e sujeito aos reajustes do Regime Geral.
18. Em vista disso, para este caso concreto, o tempo averbado não encontra respaldo jurídico, em virtude de ter resultado de contagem ponderada de tempo. Destarte, esta averbação não pode ser considerada para o cômputo de tempo de contribuição do interessado.
CONCLUSÃO
19. Será proposto que o ato seja apreciado pela ilegalidade, em virtude da averbação irregular de tempo insalubre.
PROPOSTA DE ENCAMINHAMENTO
20. Ante o exposto, propõe-se:
a) considerar ilegal e recusar registro ao ato abaixo nominado, com base nos arts. 71, inciso III, da Constituição Federal, 1º, inciso V, e 39, inciso II, da Lei 8.443/1992 e 260, § 1º, do Regimento Interno do Tribunal de Contas da União (TCU) ;
- JOSE ADELSON BISPO DE GOIS, CPF XXX.419.865-XX, ato número 111227/2019 (inicial) .
b) dispensar a devolução dos valores indevidamente recebidos até a data da ciência da Fundação Nacional de Saúde do Acórdão que vier a ser proferido, com base no Enunciado 106 da Súmula da Jurisprudência do TCU;
c) determinar à Fundação Nacional de Saúde, com base no art. 45 da Lei 8.443/1992 e no art. 4º, inciso I, da Resolução TCU 315/2020, que:
c.1) faça cessar os pagamentos decorrentes do ato impugnado, comunicando ao TCU, no prazo de quinze dias, as providências adotadas, nos termos dos art. 262, caput, do Regimento Interno do TCU, 8º, caput, da Resolução - TCU 206/2007;
c.2) cadastre novo ato, livre da irregularidade apontada, submetendo-o ao TCU no prazo de trinta dias, nos termos dos arts. 262, § 2º, do Regimento Interno do TCU e 19, § 3º, da Instrução Normativa - TCU 78/2018; 
c.3) informe ao interessado o teor do Acórdão que vier a ser prolatado, encaminhando ao TCU, no prazo de trinta dias, comprovante da data de ciência pelo interessado, nos termos do art. 4º, § 3º, da Resolução - TCU 170/2004, alertando-o de que o efeito suspensivo proveniente de eventual interposição de recurso não o exime da devolução dos valores indevidamente percebidos após a notificação, em caso de não provimento desse recurso."
3.	Em seu pronunciamento regimental, no entanto, o Ministério Público junto a esta Casa, neste ato representado pelo Procurador Rodrigo Medeiros de Lima, consignou entendimento divergente em relação à proposta de encaminhamento da unidade instrutiva, nos seguintes termos (peça 18) :
"Trata-se da análise do ato de aposentadoria de José Adelson Bispo de Gois emitido pela Superintendência Estadual da Funasa em Sergipe (peça 3) .
2. Inicialmente, a Sefip propôs a legalidade e registro do ato (peças 5-6) . Todavia, em nossa manifestação anterior nos autos, opinamos pela realização de diligência para que a unidade jurisdicionada esclarecesse as razões pelas quais concedeu aposentadoria especial ao interessado (com tempo mínimo de contribuição de 25 anos, tendo por fundamento o art. 40, § 4º, inciso III, incluído pela EC 47/2005 c/c Mandado de Injunção, Súmula 33-STF, e art. 57 da Lei 8.213/1991) , tendo em vista que o ex-servidor ocupava o cargo de auxiliar de serviços gerais, o qual não se pode presumir que era exercido em condições especiais que pudessem prejudicar a sua saúde ou a sua integridade física (peça 7) .
3. O relator concordou com essa proposta (peça 8) , a diligência foi realizada (peças 9-10) , e a Funasa enviou os esclarecimentos e documentos constantes à peça 11.
4. A Funasa informou que a aposentadoria 'ocorreu com fundamento no art. 57 da Lei nº 8.213/1991, aplicável por força do Mandado de Injunção nº 880/2009, face ao cumprimento dos requisitos de que trata a Orientação Normativa SEGEP/MP nº 16/2013, alterada pela Orientação Normativa nº 5/2014 (Parágrafo único, do art. 1º) , notadamente a comprovação do exercício de atividades em condições especiais no serviço público" (peça 11, p. 2) .
5. Ao analisar a resposta à diligência e a Nota Técnica 02/2014/CGNAL/DRPSP/SPPS/MPS (peça 13) , a unidade técnica concluiu pela ilegalidade e negativa de registro do ato, uma vez que 'mesmo aplicando as regras de aposentadoria do Regime Geral de Previdência Social para o Regime Próprio, queda-se vedada a contagem ponderada de tempo (item 'h' acima) , bem como o eventual beneficiário estará sujeito à regra de aposentadoria descrita no artigo 40 da CF/88 (item 'k') , isto é, proventos calculados pela média das remunerações e sujeito aos reajustes do Regime Geral' (peça 16, p. 3) . Assim, 'o tempo averbado não encontra respaldo jurídico, em virtude de ter resultado de contagem ponderada de tempo. Destarte, esta averbação não pode ser considerada para o cômputo de tempo de contribuição do interessado' (grifos inseridos) .
6.	Os itens citados pela Sefip se referem à conclusão da mencionada Nota Técnica, in verbis (peça 13) :
'87. Diante do exposto, conclui-se:
 (...) 
h) Os efeitos da Súmula Vinculante nº 33 não abrangem a conversão de tempo especial em comum pelos servidores, pois, nos julgados que serviram de base para a elaboração do verbete sumular, não houve autorização do STF para a conversão por dois motivos:
h.1) Há impedimento processual ao exame do tema em Mandado de Injunção, porque a conversão não se enquadra como um direito hábil a ser exigido por essa via. O instituto do Mandado de Injunção existe para viabilizar o exercício efetivo de um direito ou liberdade constitucional, impedido pela ausência de normas, no caso, o disposto no art. 40, § 4º da Constituição Federal que trata da concessão do benefício, não havendo a garantia de conversão nesse dispositivo.
h.2) Nos julgados que abordaram o mérito da conversão de tempo especial em comum, alguns confirmados pelo Plenário, o entendimento foi proferido no sentido de que a conversão de tempo resulta em contagem de tempo ficto, vedada no art. 40 § 10 da Constituição. Portanto, as decisões de mérito do Plenário foram pronunciadas em sentido contrário à sua realização, significando que não é norma cabível quanto ao servidor.
 (...) 
k) Na concessão de aposentadoria especial ao servidor aplicam-se as regras gerais de cálculo e reajustamento dos proventos previstas no art. 40, §§ 2º, 3º, 8º, 14, 15, 16 e 17 da Constituição Federal, na redação da Emenda n. 41, de 2003. O cálculo dos proventos está disciplinado pelo art. 1º da Lei nº 10.887, de 2004'.
7. Observa-se que a averbação de tempo de serviço constante do ato refere-se a tempos certificados pelo INSS. E, mesmo se tais tempos forem desconsiderados na contagem do total de tempo de serviço, o ex-servidor preenche os requisitos para a aposentadoria pelo fundamento legal utilizado.
9. Isso porque, o interessado laborou na Funasa, no período contínuo de 17/2/1994 a 2/9/2019, ou seja, 25 anos, 6 meses e 23 dias. E, consoante o Perfil Profissiográfico Previdenciário (PPP) enviado pela unidade jurisdicionada, durante todo esse período esteve exposto a fatores de risco como 'vírus, bactéria, parasitas, fungos e bacilos' (peça 11, p. 5-7) .
10. Ademais, observa-se no ato que os proventos foram calculados pela média das remunerações e a concessão atende os demais requisitos e orientações contidos na Orientação Normativa SEGEP nº 5, de 22/7/2014, que alterou a Orientação Normativa SEGEP/MP nº 16, de 23/12/2013, cujo art. 2º passou a vigorar com a seguinte redação (grifos inseridos) :
'Art. 2º Até que lei complementar federal discipline o disposto no inciso III do § 4º do art. 40 da Constituição Federal, a concessão da aposentadoria especial ao servidor público federal com fundamento no art. 57 da Lei nº 8.213, de 1991, por força da Súmula Vinculante nº 33 ou por ordem concedida em mandado de injunção, será devida desde que cumpridos os requisitos de que trata esta Orientação Normativa, notadamente a comprovação do exercício de atividades em condições especiais no serviço público, conforme a legislação em vigor à época do exercício das atribuições do cargo ou emprego público'.
11. Ante o exposto, este representante do Ministério Público de Contas da União não vislumbra irregularidade na aposentadoria em exame, e opina, em dissonância com a proposta da unidade técnica, pela legalidade e registro do ato."
É o relatório.

não há.

Procurador Rodrigo Medeiros de Lima.

APOSENTADORIA. CÔMPUTO DE TEMPO DE SERVIÇO EM ATIVIDADE INSALUBRE JÁ SOB A VIGÊNCIA DA LEI 8.112/1990. MANIFESTAÇÃO DO STF SOBRE O RE 1.014.286/SP. POSSIBILIDADE. COMPROVAÇÃO DO EFETIVO EXERCÍCIO DE ATIVIDADE INSALUBRE. LEGALIDADE. REGISTRO. CIÊNCIA.

APOSENTADORIA (APOS)

Cuidam os autos de ato de aposentadoria submetido à apreciação deste Tribunal para fins de registro, nos termos do inc. III do art. 71 da Constituição Federal de 1988, ato esse cadastrado e disponibilizado ao TCU por intermédio do Sistema e-Pessoal, na forma dos arts. 2º e 4º da Instrução Normativa 78/2018.
2.	Com as vênias de estilo por divergir do entendimento da unidade instrutiva, acompanho as conclusões do MP/TCU e discordo de que o ato de concessão inicial de aposentadoria a Jose Adelson Bispo de Gois (peça 3) comportaria ilegalidade, em função de conter contagem ponderada de tempos insalubres após a vigência da Lei 8.112/1990, sem a qual o interessado não preencheria os requisitos para a aposentadoria.
3.	No que se refere a esse tema, a propósito, mesmo a impossibilidade da contagem ponderada de tempo de serviço especial prestado após a edição da Lei 8.112/1990, outrora defendida por este Tribunal em inúmeros julgados, constitui questão jurídica superada após a alteração do entendimento acerca da matéria por parte do Supremo Tribunal Federal, manifestada quando do julgamento, pelo Plenário daquela Corte, do RE 1.014.286/SP (rel. Ministro Dias Tofolli, red. Ministro Edson Fachin, julgado em 30/8/2020) , com repercussão geral.
4.	Dentro desse novo cenário, também este Tribunal, a partir do Acórdão 12356/2020-TCU-Primeira Câmara, passou a manifestar o entendimento de reconhecer como válida a contagem ponderada de tempos de serviço especial prestados já sob a égide da Lei 8.112/1990, desde que anteriores à edição da Emenda Constitucional 103/2019 (vide, como exemplos de outros precedentes, da 2ª Câmara o Acórdão 12948/2020, relator o Ministro Raimundo Carreiro, e da 1ª Câmara os Acórdãos 2353/2021, relator o Ministro Benjamin Zymler, 4053/2021, relator o Ministro Vital do Rêgo, e 4774/2021, de minha relatoria) .
5.	No caso examinado, contudo, nem mesmo se trata da utilização de tempo ficto, mas sim de atendimento aos requisitos para aposentadoria sob o fundamento invocado (art. 40, § 4º, inciso III, da Constituição Federal, incluído pela EC 47/2005, c/c Mandado de Injunção, Súmula 33-STF, e art. 57 da Lei 8.213/1991) , apenas com base em tempos de serviço efetivos. Consoante esclarecido pelo representante do Parquet de Contas, as averbações anteriores ao ingresso no cargo em que se deu a aposentadoria, atinentes a tempos certificados pelo INSS, somam quase 7 anos e, já no âmbito da Funasa, o interessado laborou pelo período contínuo de 25 anos, 6 meses e 23 dias e, durante todo esse interregno, esteve exposto a fatores de risco como "vírus, bactérias, parasitas, fungos e bacilos" (peça 11, p. 5/7) . De acordo com os elementos, portanto, ex-servidor comprovou mais de 30 anos de serviço, aí compreendido período superior a 25 anos em que esteve exposto a agentes nocivos químicos, físicos, biológicos ou à associação de agentes prejudiciais à saúde ou à integridade física.
6.	Além disso, verifica-se que seus proventos foram calculados pela média das remunerações (conforme EC 41/2003 - peça 3, p. 3/4) .
	Diante do exposto, com as devidas vênias por divergir da unidade instrutiva, acompanho o encaminhamento alvitrado pelo MP/TCU, manifestando-me por que o Tribunal aprove o Acórdão que ora submeto à deliberação deste Colegiado.
TCU, Sala das Sessões, em 29 de novembro de 2022.
AUGUSTO SHERMAN CAVALCANTI 
Relator